臺灣高等法院臺中分院民事判決　　　　 94年度保險上字第9號
上　訴　人　丙○○
　　　　　　乙○○○
上　一　人
訴訟代理人　林俐伶律師
複　代理人　丁○○
被　上訴人　富邦人壽保險股份有限公司台中分公司
法定代理人　己○○
訴訟代理人　甲　○
　　　　　　戊○○
上列當事人間給付保險金事件，上訴人對於中華民國94年3月22
日灣臺中地方法院94年度保險字第6號第一審判決提起上訴，本
院於民國94年8月16日言詞辯論終結，判決如下：
    主  文
上訴駁回。
第二審訴訟費用由上訴人負擔。
    事實及理由
壹、程序方面：
一、按訴狀送達後，原告不得將原訴變更或追加他訴。但擴張或
    減縮應受判決事項之聲明者，不在此限，民事訴訟法第255
    條第1項第3款定有明文。本件上訴人原起訴狀請求被上訴人
    應給付上訴人丙○○、乙○○○各新台幣（以下同）250萬
    元，及自起訴狀繕本送達時起（按即自民國94年1月25日起
    ）至清償日止，按年息百分之五計算之利息。嗣在原審就其
    利息之請求部分擴張為自92年10月24日開始起算，核屬擴張
    應受判決事項之聲明，與首揭規定相符，應予准許。
二、又本件上訴人原起訴係基於被保險人林聖傑向被上訴人投保
    之「富邦信用卡持有人團體傷害保險」契約，請求被上訴人
    給付500萬元之保險金，嗣在原審於訴狀送達被上訴人後之
    94年2月15日當庭變更為：基於「富邦信用卡持有人團體平
    安保險」，向被上訴人請求給付500萬元之保險金，被上訴
    人並無異議並為本案之言詞辯論，依民事訴訟法第255條第
    2項規定，視為同意上訴人所為上開訴之變更，該訴之變更
    自屬合法，併予明。
貳、實體方面：
壹、聲明部分：
一、上訴人方面：(一)原判決廢棄。(二)被上訴人應給付上訴人丙○
    ○、乙○○○各新臺幣（下同）250萬元，及均自民國92年
    10月24日起至清償日止按年息百分之五計算之利息。(三)上訴
    人願供擔保，請准宣告假執行。
二、被上訴人方面：(一)駁回上訴。(二)如受不利判決，請准提供台
    北富邦商業銀行股份有限公司等額記名式可轉讓定期存單，
    免為假執行。
貳、陳述及理由部分：
一、上訴人主張：
(一)、(1)上訴人之子林聖傑於91年10月26日向被上訴人投保「富邦
    信用卡團體保險」，保險項目有二：一為「富邦信用卡持有
    人團體傷害保險」500萬元（人身意外傷害險保障），另一
    則為「富邦信用卡持有人團體平安保險」500 萬元（信用卡
    旅遊平安保險），且有效保險期間為91年10月26日凌晨零時
    起至92年10月26凌晨零時止1年期間。(2)林聖傑於91年間，
    擔任陸軍空騎602旅飛機保修廠主附件工廠上士兼班長，當
    時正受訓於國軍陸軍高級中學士官正規班，於91年12月19日
    零時55五分許，被同寢室學員發現自學生指揮部四樓寢室窗
    戶墜樓身亡。(3)上訴人認為訴外人林聖傑投保之團體平安保
    險範圍，應包括意外墜樓死亡，且在保險期間範圍內發生事
    故，故被上訴人應依上開保險契約，即信用卡旅遊平安保險
    之保單條款，就林聖傑死亡之保險事故，給付上訴人兩人共
    500萬元。並聲明：被上訴人應給付上訴人各250萬元及自92
    年10月24日起至清償日止，按年息百分之五計算之利息。
(二)、在本院補充陳述：
  (1)依投保憑證所載，林聖傑投保之保險係「團體平安保險」，
    其範圍包括「旅遊平安保險」，當保險事故發生，上訴人依
    法得請求被上訴人給付保險金：
    所謂團體保險，係指企業機構或機關團體等，與保險公司
 　   所簽訂之保險契約，主要是為增進員工福利、改善勞資關
      係，作為促進工作效率之工具之一，「旅行平安保險」則
      是以旅行為目的且保險期間以旅行的期間為準，主要是因
      應民眾從事國內外旅遊，保障旅行期間因遭逢意外故，致
      其身體蒙受傷害有醫療支出或因而殘廢、死亡時給付之保
      險金，故保險期間以旅遊期間為主，很少超過半年以上（
      最長以180天為限），是由保險契約約定期間之長短觀之
      ，即足界定保險契約之約定險種，保險期間長者（一年以
      上）乃團體平安保險，反之，保險期間短者（半年以下）
      為旅行平安保險，本件林聖傑所投保之保險期間長達一年
      ，名稱上亦為「團體平案保險」，其與保險期間短暫或以
      旅遊期間為保險期間之「旅遊平安保險」有間，不可不辨
      。
 　 再林聖傑投保團體傷害保險及團體平安保險，僅取得「投
   　 保憑證」，林聖僅得依該憑證之記載以了解保險事故之範
      圍，而依投保憑證之記載林聖傑投保者為「信用卡持卡人
      團體傷害保險（人身意外傷害險保障）及信用卡持卡人團
      體平安保險（信用卡旅遊平安保障）」，依保險法第54條
      第2項規定上開括弧內之項目應包括在前項保險名稱中，
      是林聖傑投保者應為「團體平安保險」，而非僅限於旅遊
      平安保險之保障內容。被上訴人無視於上開括弧之字樣，
      遽認林聖傑投保者僅為「旅遊平安保險」，據此限縮林聖
      傑之投保內容，自屬推託之詞。
  　團體保險可分為團體人壽保險、團體傷害保險及團體健康
    　保險三種，各有不同功能，林聖傑購買者為「團體傷害保
      險」及「團體平安保險」，為「團體保險」之一種，自應
      受財政部90年9月20日台財保字第0900708624號函公布之
      「團體一年定期人壽保險單示範條款」拘束，依該示範條
      款第5條規定：「被保險人本契約有效期間內發生殘廢或
      死亡時，保險公司應依照契約約定給付保險金。」，本件
      被上訴人在林聖傑發生死亡事故時，即應給付上訴人保險
      金。
  (2)本件團體平安保險，其保險範圍之限制條款，係異常條款，
    不構成契約之內容，上訴人不得據此拒絕理賠：
    被上訴人締約時未提供保險契約條款，訂約後亦僅提供投
    　保憑證，於保險事故發生後，竟以保險契約條款效力不及
      於林聖傑，即林聖傑非旅行期間之意外死亡拒絕理賠，顯
      係規避其應給付之責任。
    按消保法第14條規定：定型化契約條款未經記載於定型化
    　契約中而依正常情形顯非消費者所得預見者，該條款不構
      成契約之內容。」，再按消保法第12條規定：「定型化契
      約條款因字體、印刷或其他情事，致難以注意其存在或辨
      識者，該條款不構成契之內容。但消費者得主張該條款仍
      構成契約之內容。」，本件上訴人主張之保險條款屬實定
      型化契約，被上訴人在援引之保險條款第4條（保險範圍
      之限制）規定被保險人限於「特定期間」因遭遇意外事故
      ，致身體蒙受傷害而殘廢或死亡時，保險人始負給付保險
      金之責，惟林聖傑投保後持有者僅為「富邦人壽保險公司
      投保憑證」，依該憑證林聖傑投保項目為「團體平安保險
      」，未有其他之限制，申言之，保險範圍限制之條款未經
      被上訴人明確記載於投保憑證或援引作為保險契約之內容
      ，故林聖傑無從得知保險範圍有所限制，更遑論知其限制
      範圍，是該限制保險範圍之條款即不構成契約內容，上訴
      人不得援引系爭異常條款拒絕理賠。
二、被上訴人則以：
(一)、依照信用卡持有人團體傷害保險條款之規定，被保險人於契
    約有效期間內，因遭遇意外傷害事故，致其身體蒙受傷害而
    殘廢或死亡時，依約給付保險金。林聖傑先生於91年12月19
    日於受訓宿舍內高處墜落導致顱骨骨折併腹腔出血死亡，本
    公司已於92年10月24日依上述條款規定，以匯款方式給付信
    用卡持有人團體傷害保險保險金500萬元予上訴人丙○○先
    生及乙○○○女士在案。有關信用卡持有人團體平安保險（
    信用卡旅遊平安保險）部分，依該保單條款第四條（保險範
    圍）之約定，被保險人於下列期間因遭遇意外事故，致身體
    蒙受傷害而殘廢或死亡時，依約給付保險金：(1)被保險人以
    富邦銀行信用卡支付票款搭乘公共交通工具期間。(2)被保險
    人以富邦銀行信用卡支付票款搭乘本契約所定義之商用客機
    於原定起飛前五小時或實際起飛前五小時使用交通工具前往
    機場期間。(3)本項第2款之商用客機抵達機場後三小時內使
    用交通工具離開機場期間。而觀本事故之發生，乃被保險人
    於部隊服役期間不慎墜樓，與以信用卡支付票款搭乘交通工
    具無關，故與前述條款之約定不符。故被上訴人公司無法依
    約給付「信用卡持有人團體平安保險」保險金500萬元等語
    ，資為抗辯。
(二)、在本院補充陳述：
  (1)本年爭議者為林聖傑在軍中不慎墜樓身亡，是否符合「富邦
    信用卡持有人團體平安保險」保單條款第4條：「被保險人
    於下列期間遭受意外傷害事故所致殘廢或死亡時，依約給付
    保險金。1.被保險人以富邦銀行信用卡支付票款搭承公共交
    通工具期間。2.被保險人以富邦銀行信用卡支付票款搭承本
    契約所定義之商用客機於原定起飛前五小時或實際起飛前五
    小時使用交通工具前往機場期間。3.本項第二款之商用客機
    抵達機場後三小時內使用交通工具離開機場期間。」之約定
    ，上開條款已明確規定須以富邦信用卡支付票款為保險範圍
    構成要件之一，文字淺顯易懂並無隱晦艱澀含射引意之處，
    況此保險每年僅收49元保險費，其保險範圍之多寡與保險高
    低有自然的關聯，本件僅因不符合保險範圍之定義不予給付
    「信用卡持有人團體平安保險」，純為保險範圍對價平衡之
    問題，無不符合公平互惠之原則。
  (2)本件事故發生在92年7月24日報請主管機關修訂系爭條款之
    前，自應適用事故前之條款，再上開條款雖經修訂，然修訂
    部分係針對一些名詞定義，與本件爭點無關，並不影響保險
    契約之內容。另上訴人主張本件保險名稱為「富邦信用卡持
    有人團體平安保險」，其中有平安二字，故非僅限於旅遊事
    故，而應泛指所有意外傷害事故均係本件保險契約之保障範
    圍等語，惟法律並未限制傷害保險商品之名稱，取平安保險
    係因其吉利之故，至被上訴人應負給付責任範圍則須由「條
    款」定之，非以商品「名稱」判斷，況被上訴人公司曾發給
    林聖傑投保憑證，在保險項目欄中之「信用卡持有人團體平
    安保險」名稱後，亦冠以「信用卡旅遊平安保險」等文字，
    若上訴人仍爭執應以商品名稱決定被上訴人應否負給付責任
    ，則依上開「信用卡旅遊平安保險」中所稱之「旅遊」文字
    以觀，亦僅限於旅遊之意外傷害事故，林聖傑既係在軍隊服
    役中身故，自不在保障範圍內，被上訴人不負給付責任自明
    。
  (3)另被上訴人於林聖傑投保後，已將保單條款說明併同投保憑
    證一併寄達予林聖傑，上由投保憑證左下角記載「保單條款
    證明：請參閱附件」即可證明，本件事故係林聖傑投保後第
    4年始發生，若林聖傑未曾收受保單條款，又如何願意於不
    知保障範圍之情況下，持續繳納4年保險費，上訴人主張林
    聖傑未能預見條款之限制，為推卸之詞，有失誠信。
三、兩造不爭執事項：
(一)、訴外人林聖傑於91年10月26日，向被上訴人富邦人壽投保之
    富邦信用卡團體保險，保險內容包括信用卡持有人團體傷害
    保險500萬元，及信用卡持有人團體平安保險500萬元，保險
    生效期間係自91年10月26日凌晨零時起至92年10月26日凌晨
    零時止，並約定身故保險金受益人為法定繼承人，而上訴人
    二人係林聖傑之父母即法定繼承人，為林聖傑身故保險金之
    受益人。
(二)、林聖傑擔任陸軍空騎602旅飛機保修廠主附件工廠上士兼班
    長，受訓於陸軍高級中學正規班，於91年12月19日零時55分
    許，為同寢室學員發現，自陸軍高級中學學生指揮部4樓寢
    室窗戶不慎意外墜樓，雖經後送國軍桃園總醫院急救，惟到
    院時已測無生命跡象。
(三)、被上訴人已於92年10月24日，依「富邦信用卡持有人團體傷
    害保險」保單條款約定，給付保險金500萬元予上訴人。
四、至上訴人主張林聖傑投保被上訴人公司之「信用卡持有人團
    體平安保險」，林聖傑因意外墜樓死亡，被上訴人應依上開
    平安保險約定給付保險金等語，則為被上訴人否認，並以前
    詞為辯。是本件爭點為林聖傑因上開意外身亡，是否為其向
    被上訴人投保之前開「富邦銀行信用卡持有人團體平安保險
    」條款規定應給付保險金之事故？經查：
(一)、林聖傑於上開時間在陸軍高級中學受訓宿舍內由高處墜落，
    導致顱骨骨折併腹腔出血死亡，被上訴人富邦人壽保險公司
    已於92年10月24日依「富邦信用卡持有人團體傷害保險」保
    單條款約定，給付保險金500萬元予上訴人二人，已詳前述
    。再上開「富邦信用卡持有人團體平安保險」之保險範圍，
    依該保單條款第4條約定其內容為：「被保險人於本契約保
    障期間內，且在下列期間內因遭遇傷害意外事故，致身體蒙
    受傷害而殘廢或死亡時，依照本契約的約定，給付保險金。
    (1)被保險人以信用卡（按指富邦銀行信用卡，下同）支付票
    款搭乘公共交通工具期間。(2)被保險人以信用卡支付票款搭
    乘本契約所定義之商用客機於原定起飛前五小時或實際起飛
    前五小時使用交通工具前往機場期間。(3)本項第二款之商用
    客機抵達機場後三小時內使用交通工具離開機場期間。前項
    所稱意外傷害事故，指非由疾病引起之外來突發事故。」，
    有被上訴人於94年6月22日在本院提出核准文號為台財保第
    000000000號之「富邦信用卡持有人團體平安保險」在本院
    卷足稽（見本院卷第92頁）。本件保險事故之發生，乃被保
    險人林聖傑於部隊服役期間不慎墜樓導致，與上開條款規定
    之以富邦銀行信用卡支付票款搭乘公共交通工具或商用客機
    等無關，此為兩造不爭執之事實，復經原審向國防部北部地
    方軍事法院桃園分院檢察署調閱該署91年堪字第22號林聖傑
    墜樓死亡相驗卷宗並影印附卷可稽，林聖傑死亡原因核與前
    開保險範圍條款之約定顯然不符，被上訴人自無依該條款約
    定給付保險金予上訴人之義務。
(二)、上訴人主張：(1)本件契約係平安保險契約之保險期間長達一
    年，名稱亦為「信用卡持有人團體平安保險」，與旅遊期間
    為保險期間之「旅遊平安保險」不同，其內容應為團體平安
    保險附加信用卡旅遊平安保險之保障內容，而非僅限於旅遊
    平安保險之保障內容，應同時享有上開二種內容之保險，並
    應受財政部90年9月20日台財保字第0900708624號函公布之
    「團體一年定期人壽保險單示範條款」之拘束，被上訴人應
    依該條款第5條: 「被保險人在本契約有效期間內發生殘廢
    或死亡時，保險公司應依照契約約定給付保險金。」規定給
    付上訴人保險金等語。惟查，保險契約名稱固足以供投保人
    識別其投保之種類及內容之大概，然保險契約之內容為何仍
    應以保險契約條款約定之內容為斷，本件林聖傑向被上訴人
    公司投保之上開保險，名稱為「信用卡持有人團體平安保險
    」，並附註「信用卡旅遊平安保險」字樣一節，有被上訴人
    寄發予林聖傑之富邦人壽保險公司投保憑證影本一份在原審
    卷可稽（見原審卷第55頁），是本件縱自契約名稱以觀，亦
    無內容不明或使人誤認為係非旅遊平安保險而是一般平安保
    險之虞，是上訴人主張依其名稱所示，本件保險契約並非旅
    遊平安保險，而係平安保險，被上訴人應依上開團體一年定
    期人壽保險單示範條款第5條規定給付上訴人二人保險金，
    自屬無據。(2)上訴人再以本件團體平安保險係定型化契約，
    依被上訴人提出之保險條款第4條約定限於「特定期間」遭
    遇意外事故始負給付保險金之責，惟因被上訴人僅交付「富
    邦人壽保險公司投保憑證」予林聖傑，該憑證內容即為「團
    體平安保險」，並無其他限制，而被上訴人提出之上開條款
    內容則為林聖傑所不知，是該條款內容並不構成本件保險契
    約之內容，被上訴人不得據該條款內容拒絕理賠等語。惟查
    ，林聖傑係於91年10月26日向被上訴人投保本件保險（88年
    10月26日開投保，期間為1年，每年續保，本件為第4年續保
    ），被上訴人在寄發投保憑證及保單條款之函中載明：「林
    聖傑　　女士／先生，你好：感謝您投保富邦信用卡團體保
    險，以下為您的保險內容，請妥善保存本憑證，如有任何問
    題，歡迎洽詢服務專線：0000-000-000。．．．．保單條款
    說明：請參閱附件．．」等語，有上開「富邦人壽保險公司
    投保憑證」影本一份在原審卷可稽（見原審卷第55頁），足
    認被上訴人於91年10月間林聖傑續保本件保險契約時有寄送
    投保憑證及保單條款予林聖傑，上訴人主張上開條款係定型
    化契約，林聖傑不知上開條款內容，該條款內容不得構成本
    件保險契約之內容，被上訴人仍應給付其保險金等語，並不
    可採。
五、綜上，林聖傑意外死亡事故既非本件「富邦信用卡持有人團
    體平安保險契約」約定之應理賠事故，從而，上訴人基於該
    保險契約，請求被上訴人給付其每人各250萬元，及自92年
    10 月24日起至清償日止，按年息百分之五計算之利息，為
    無理由，不應准許。原審因而為上訴人敗訴之判決，並駁回
    其假執行之聲請，核無不合。上訴論旨指摘原判決不當，求
    予廢棄，為無理由，應予駁回。
據上論結，本件上訴為無理由，依民事訴訟法第449條第1項、第
78 條、第85條第1項前段，判決如主文。
中　　華　　民　　國　　94　　年　　8 　　月　　23　　日
                    民事第七庭審判長法　官  邱森樟
                                    法　官  盧江陽
                                    法　官  陳賢慧
以上正本係照原本作成。
如對本判決上訴，須於收受判決送達後20日內向本院提出上訴書
狀，其未表明上訴理由者，應於提出上訴後20日內向本院提出上
訴理由書（須按他造人數附具繕本）。
上訴時應提出委任律師為訴訟代理人之委任狀。具有民事訴訟法
第466條之1第1項但書或第2項之情形為訴訟代理人者，另應附具
律師及格證書及釋明委任人與受任人有該條項所定關係之釋明文
書影本。
                                    書記官  瑞芳
中　　華　　民　　國　　94　　年　　8 　　月　　30　　日
                                        　　　　　　　Ｂ
